【裁判字號】    97,保險,84
【裁判日期】    980119
【裁判案由】    給付保險金
【裁判全文】
臺灣臺北地方法院民事判決              97年度保險字第84號
原      告  丙○
訴訟代理人  林育生律師
被      告  安泰人壽保險股份有限公司
法定代理人  乙○○
訴訟代理人  甲○○
上列當事人間給付保險金事件，本院於中華民國98年1月8日言詞
辯論終結，判決如下：
    主  文
被告應給付原告新臺幣壹佰萬元，及自民國九十七年七月二十四
日起至清償日止，按年息百分之十計算之利息。
訴訟費用由被告負擔。
    事實及理由
甲、程序部分：
    被告安泰人壽保險股份有限公司之法定代理人原為翟健，於
    本院繫屬中變更為乙○○，經其聲明承受訴訟，核無不合，
    應予准許。
乙、實體部分：
一、原告主張：
  (一)原告前配偶即已故之被保險人遲國樑（原名遲永平）於民國
    89年12月13日向被告公司投保「安泰分紅終身壽險」附加「
    安泰意外傷殘保險附約」（下稱系爭意外保險附約）及其他
    附約，意外險保額為新臺幣（下同）100萬元，均如期繳費
    ，原告則為受益人。詎遲國樑於96年4月17日在門牌號碼為
    臺北縣林口鄉○○○路○段358號4樓之3房屋（下稱系爭房屋
    ）室內陽台因火災事故（下稱系爭保險事故）當場死亡，被
    告卻以報載疑似人為縱火、疑被保險人自行縱火輕生推論無
    法排除遲國樑為自殺而拒絕理賠意外身故保險金，倘被告認
    遲國樑係自殺身亡，即應就其主張之該項事實負舉證責任。
  (二)臺灣板橋地方法院檢察署（下稱板橋地檢署）96年度相字第
    479號相驗卷宗（下稱相驗卷）所附相驗屍體證明書（下稱
    系爭相驗證明書）記載之直接引起死亡之疾病或傷害為「窒
    息」，先行原因為「生前灼燒」，而「生前灼燒」引起「窒
    息」死亡顯非因罹患疾病、細菌感染、器官老化衰竭等身體
    內部因素所致之傷害或死亡，且火災引起之「生前灼燒」依
    經驗法則，其發生通常係外來、偶然而不可預見，自屬意外
    事故無疑。而系爭相驗證明書有記載死亡方式為自殺，亦有
    該欄為空白者，則被告是否因自殺而身亡，容有疑問。
  (三)依遲國樑於財團法人長庚紀念醫院林口分院之病歷資料（下
    稱系爭病歷資料）顯示，其自94年底即陸續有精神科門診之
    就診紀錄，直至案發前1日下午5時許仍有精神科回診就醫紀
    錄，顯見遲國樑對於自己之精神健康狀態持續保持關心及控
    制，應不至於在就醫後12小時內突生輕生念頭，況遲永年即
    遲國樑之兄證稱其於案發前2日與遲國樑曾電話聯絡，遲國
    樑表示目前從事便當外送工作，須借1萬元購買重型機車，
    並未感覺異狀等語，足認遲國樑在案發前應無輕生、厭世的
    念頭。
  (四)遲國樑於案發當日凌晨在自動提款機提領5,000元，並於凌
    晨零時47分帶1名女子回家，約1小時後該名女子離去，比對
    當時通聯紀錄，該名女子持用門號之申請人均將該門號販售
    不知名男子，可推論該女子為遲國樑找來之應召女郎，遲國
    樑甫於凌晨1時許與該女子燕好完畢，理當心情愉悅，殊難
    想像會於凌晨4時許縱火自殺。
  (五)依臺北縣政府消防局火災原因調查報告書（下稱火災調查報
    告書）所示，最先起火點應為客廳走道處附近，火流明顯由
    南側客廳方向往北側方向延燒，造成該陽台廚房呈現半燒毀
    狀態，起火現場並無擺放危險物品，殘留碳化物送驗結果未
    檢出石油系可燃液體，遲國樑則陳屍北側廚房處所，火災發
    生時，住戶大門呈現開啟狀態，可推測遲國樑並非以己身為
    引火對象，且應係在火災發生後本欲奪門逃生，故開啟大門
    ，但臨時因不明原因折回火場，轉向陽台避難逃生，最終陳
    屍該處，應認起火原因應非遲國樑自殺造成。
  (六)被告雖以報載文章辯稱遲國樑應係自行縱火輕生，惟報載文
    章乃傳聞證據，並無證據能力。被告又引述最高法院之判決
    及判例辯稱原告應就意外事故負舉證責任，惟被告所舉之遭
    遇意外傷害之人皆係訴訟當事人，對於意外發生之始末為親
    身經歷之人，與本件原告為受益人並非被保險人，事故發生
    時原告亦與遲國樑早已離婚分居之情事有所不同，如仍課原
    告舉證之責任，顯屬強人所難，而喪失保險應有之功能。爰
    依保險之法律關係，請求被告給付保險金。
  (七)並聲明：被告應給付原告100萬元，及自被告應給付之日起
    至清償日止，依保單約定年息10％計算之利息。
二、被告則以：
  (一)遲國樑於96年4月17日因系爭保險事故在系爭房屋室內陽台
    當場死亡，被告前已依約給付終身壽險保險金203萬4,532元
    ，惟其身故核與意外傷害身故保險金之給付要件不符而未為
    給付，蓋系爭相驗證明書已載明遲國樑係「自殺」，依網路
    相關新聞報導所示：「早上5點多聽到住戶發生嚴重口角，
    接著就有人引爆瓦斯筒」，造成57年次的遲國樑當場死亡…
    」、「警方初步研判疑似死者引爆瓦斯自殺…」，顯係遲國
    樑自行縱火輕生，系爭保險事故確非系爭意外保險附約所約
    定之外來、突發之意外傷害事故。
  (二)火災調查報告書載有：起火原因為以人為因素引燃之可能性
    較高等語，而事故發生前僅有1名女子進入現場，並於事故
    發生前離去，即事故發生當時並無任何可疑之人進入現場，
    僅遲國樑1人在家，則火災係由其引燃至明。再配合法務部
    法醫研究所鑑定報告書（下稱法醫鑑定報告書）所載：遲國
    樑死亡方式疑自殺，仍宜配合起火源再決定死亡方式等語，
    是法醫因無火災現場起火處及起火源等勘驗資訊以排除其他
    非人為因素，始為保留之認定即「疑自殺」，惟該因素已為
    系爭調查報告書所排除，即應認遲國樑死亡方式為自殺無疑
    ，另遲國樑本身患有憂鬱症多年，顯見系爭保險事故實因遲
    國樑憂鬱症輕生所致，非外來突發意外事故。
  (三)縱認系爭保險事故符合系爭意外保險附約第7條所稱之意外
    傷害事故，然遲國樑於清醒狀態下竟毫無逃生行為，而認其
    預見火災事故發生，且就火災事故發生及其因此燒死之事並
    不違背及本意，究仍屬系爭意外保險附約第14條第1項第2款
    約定被保險人故意行為之除外責任，被告自無給付意外身故
    保險金之義務。
  (四)並聲明：原告之訴駁回。
三、兩造不爭執事項：
  (一)遲國樑於89年12月13日向被告公司投保「安泰分紅終身壽險
    」附加系爭意外保險附約及其他附約，意外險保額為100萬
    元，均如期繳費，原告則為受益人。
  (二)遲國樑於96年4月17日因系爭保險事故在系爭房屋室內陽台
    當場死亡，被告前已依約給付終身壽險保險金203萬4,532元
    ，惟主張其死亡與意外傷害身故保險金之給付要件不符而拒
    絕給付。
  (三)系爭相驗證明書記載直接引起死亡之疾病或傷害為「窒息」
    ，先行原因為「生前灼燒」（見本院卷第40頁及第72頁或板
    橋地檢署相驗卷第111頁及第122頁）。
  (四)遲國樑自93年底即陸續有精神科門診之就診紀錄，直至案發
    前1日下午5時許仍有精神科回診就醫紀錄（見本院卷第146
    頁及第177頁）。
  (五)遲國樑於案發當日凌晨在自動提款機提領5,000元，並於凌
    晨零時47分帶1名女子回家，約1小時候該名女子離去（見本
    院卷第189頁及板橋地檢署相驗卷第184頁至第187頁）。
  (六)火災調查報告書載有：最先起火點應為客廳走道處附近，火
    流明顯由南側客廳方向往北側方向延燒，造成該陽台廚房呈
    現半燒毀狀態，起火現場並無擺放危險物品，殘留碳化物送
    驗結果未檢出石油系可燃液體，遲國樑則陳屍北側廚房處所
    ，火災發生時，住戶大門呈現開啟狀態，起火原因為以人為
    因素引燃之可能性較高等語（見板橋地檢署相驗卷第63頁至
    第65頁）。
四、得心證之理由：
    原告主張遲國樑於96年4月17日因火災之意外事故而死亡，
    被告應依系爭意外保險附約之約定給付100萬元之保險金與
    原告即受益人等情，為被告所否認，並以前開情詞置辯，是
    本件之爭點厥為：遲國樑之死亡符合系爭意外保險附約所稱
    之因意外傷害事故而死亡？被告是否應負給付保險金之責任
    ？茲析述如次：
  (一)按意外傷害保險係在承保被保險人非由疾病引起之外來突發
    事故所致傷害及其所致殘廢或死亡之損失，而人之傷害或死
    亡之原因，其一來自內在原因，另一則為外來事故（意外事
    故），所謂外來事故（意外事故），係指內在原因以外之一
    切事故而言，其事故之發生為外來、偶然而不可預見。意外
    傷害保險契約之受益人請求保險人給付保險金，雖應證明被
    保險人係因意外事故而受傷害，惟受益人如證明該事故確已
    發生，且依經驗法則，其發生通常係外來、偶然而不可預見
    者，應認其已盡證明之責。於此情形，保險人如抗辯其非屬
    意外，自應就其抗辯之事實負證明之責，始符合舉證責任分
    配之原則（最高法院96年度台上字第28號判決意旨參照）。
    本件原告主張遲國樑於96年4月17日因系爭保險事故死於系
    爭房屋陽台，其直接引起死亡之疾病或傷害為「窒息」，先
    行原因為「生前灼燒」，有系爭相驗屍體證明書附卷可稽（
    見本院卷第40頁及第72頁），應堪信為真實。依經驗法則，
    因火災而造成生前灼燒及窒息，通常係外來、偶然而不可預
    見者，顯異於因罹患疾病、細菌感染、器官老化衰竭等內在
    原因。原告另主張遲國樑於案發前2日尚與其兄遲永年電話
    聯絡並表示目前從事便當外送工作，須借1萬元購買重型機
    車，並未感覺異狀，且案發前1日下午5時許仍有精神科回診
    就醫紀錄，亦見遲國樑對於自己之精神健康狀態持續保持關
    心及控制，是遲國樑在案發前應無輕生、厭世的念頭等情，
    復有遲永年之證述（見板橋地檢署相驗卷第10頁）及系爭病
    歷資料（見本院卷第177頁）在卷可憑，則原告之主張，核
    屬有據。而本件原告又為保險受益人並非被保險人，則依上
    揭說明，應認原告於本件已盡證明之責，被告暨抗辯遲國樑
    之死亡非屬意外，自應就其所辯負舉證之責任。被告雖執最
    高法院95年台上字第401號、92年台上字第1353號、92台上
    字第1158號、91年台上字第99號判決，而抗辯本件應由原告
    就遲國樑確因突發外來之意外而死亡之事實負舉證責任。惟
    上開判決所涉事實均為受益人與被保險人同一，與本件事實
    不符，尚難逕予援用。被告是項所辯，洵非可採。
  (二)被告抗辯本件非外來突發意外事故，無非是以法醫鑑定報告
    書、火災調查報告書、系爭相驗證明書、網路新聞及相關證
    人之證述為其主要依據。經查：
  1.法醫鑑定報告書部分：
    該鑑定報告書研判遲國樑因生前灼燒而窒息死亡，所記載之
    死亡方式則為「疑自殺」，並未記載「自殺」。又鑑定結果
    亦載明：死者生前有明顯飲用酒精性飲料，仍宜配合起火源
    再決定死亡方式（見本院卷第80頁），是應認法醫鑑定報告
    書並未直接認定遲國樑為自殺，即難遽認本件遲國樑係因自
    殺而身亡。
  2.火災調查報告書部分：
    該調查報告書之鑑定結果雖認起火原因以人為因素引燃之可
    能性較高，惟其認定之依據係以現場位於公共樓梯間及直上
    樓5樓走道處所則發現有單獨起火受燒物殘留，為獨立燃燒
    之起火點，而不排除受外力所造成，及經查詢第一線初期搶
    救人員及目擊者表示，到達現場時起火戶大門呈開啟狀態，
    與一般民眾在夜間作息要鎖門之習性不符，而推論以人為因
    素引燃之可能性較高（見本院卷第74頁反面）。是該調查報
    告既以「不排除外力」及「大門呈開啟狀態」為其推論之主
    要依據，顯然其所認定之人為因素並未排除遲國樑以外之人
    。倘認該報告書有指涉遲國樑之意，惟現場採集之油性碳化
    物並未檢出含有石油系可燃性液體，即以石油系促燃劑引燃
    之可能性較低，核與一般欲引火自焚者使用汽油等促燃劑之
    方式不符，況該調查報告書亦稱：由於使用人經常有酗酒及
    抽煙之習性，是否因微小火源煙蒂所造成，由於現場受燒失
    情形嚴重，微小火源之查證困難，故無法排除因遺留火種（
    煙蒂）引燃之可能性等語，即本件亦有可能係因遺留火種所
    致，故難以該調查報告書逕為被告有利之認定。
  3.系爭相驗證明書部分：
    被告雖提出記載遲國樑死亡方式為自殺之相驗屍體證明書（
    見本院卷第72頁或板橋地檢署相驗卷第111頁），惟該相驗
    卷中卻另有一紙相驗屍體證明書，其自殺方式為空白（見本
    院卷第40頁或板橋地檢署相驗卷第122頁），該兩份相驗屍
    體證明書除該記載死亡方式之欄位不同外，其餘包括檢察署
    、檢察官及檢驗員之印信部分均相同，則該記載死亡方式為
    自殺之相驗屍體證明書之效力如何，仍待商榷，況其認定與
    法醫鑑定報告書所載「疑自殺」，及板橋地檢署檢察官相驗
    報告書（見本院卷第88頁）僅以查無他殺嫌疑而為報結，並
    無死亡方式為自殺之記載，均有不同，復未說明其得心證之
    理由即遽稱遲國樑為自殺，稍嫌速斷，則該記載死亡方式為
    自殺之相驗屍體證明書即難為遲國樑係自殺身亡之佐證。
  4.網路新聞部分：
    被告另提出網路相關新聞報導而抗辯遲國樑自行縱火輕生等
    語，惟新聞報導往往為追求即時性而難兼顧真實性或正確性
    ，所述是否可採，尚非無疑。況上開網路相關新聞報導或稱
    遲國樑係引爆瓦斯自殺，或稱其係以點燃汽油焚燒客廳，核
    均與上開經專業判斷之火災調查報告書所載不符，是被告所
    提網路相關新聞報導均不足採信。
  5.被告雖另以板橋地檢署相驗案件證人王貴文、簡清喜之證述
    及原告之自認而抗辯遲國樑於清醒狀態下竟毫無逃生行為，
    而認其預見火災事故發生，且就火災事故發生及其因此燒死
    之事並不違背及本意而認本件非外來突發事故云云。惟：
  (1)原告於97年11月12日民事準備(二)狀係稱：住戶大門為開啟狀
    態，且陳屍處並非臥室，吾人可推測遲國樑當時應為清醒等
    語，其所陳顯屬推測之詞，尚難認原告已就遲國樑當時為清
    醒之狀態為自認。
  (2)王貴文雖分別證述：「於96年4月17日4時50分，在林口鄉○
    ○○路358號4樓之3當時我還沒睡覺，在我住宅內看電視，
    我就有聽到有搬東西掉下來的聲音，該聲音是從文化二路1
    段358號4樓之3住宅內傳出來的，持續約有十幾分鐘，我便
    覺得不對勁便上樓察看，到達該住處便看到大門是打開的，
    濃煙也不斷的從大門冒出來…」及「…凌晨4點半我在家裡
    畫設計圖，覺得樓上很吵，一直有聲音滴滴答答，好像有東
    西掉在地上，過了大約20幾分鐘後，我上樓查看，就發現煙
    由死者家的門上方竄出（死者家的門沒關），那時還沒有火
    舌」等語（見板橋地檢署相驗卷第3頁至第4頁及第43頁）。
    然王貴文當時究係在住宅內看電視或在家裡畫設計圖，前後
    證述已然不符，且其證述於當日凌晨4時50分即發現系爭房
    屋不斷從大門冒出濃煙，與第二位趕往現場之簡清喜聽到有
    人喊失火之凌晨5時35分（見本院卷第44頁），相差即達45
    分鐘，在該時間內，王貴文並未報警，顯與常情不符，則王
    貴文上開證述是否屬實，即非無疑，難認為可採。
  (3)簡清喜雖陳述：「…現場並不知有人受困亦無人呼救，隨即
    消防隊到場現場搶救」，惟其係先稱：「…當時火勢很大且
    濃煙密佈，住戶大門呈開啟狀態，我利用是室內消防栓、滅
    火器企圖撲滅火勢，火煙已竄至門口天花板，屋內已全面燃
    燒…」，依其所描述當時的狀況，難認遲國樑仍為清醒。況
    依一般研究顯示，血液酒精濃度0.05％即萬分之五的濃度被
    視為安全量；血液酒精濃度達0.1％，能讓人走起路來東倒
    西歪，站立不穩，行動笨手笨腳，喪失正確判斷能力；0.2
    ％的血液酒精濃度就能讓人嘔吐；0.3％血液酒精濃度就能
    讓人爛醉進入神經麻醉狀態。依法醫鑑定報告書所載，遲國
    樑之血液酒精濃度即達0.223％，則當時遲國樑是否仍有逃
    生之能力，尚非無疑。
  (4)綜上，被告所為遲國樑預見火災事故發生，且就火災事故發
    生及其因此燒死之事並不違背其本意之抗辯，應不足採。
  (三)按法院為判決時，應斟酌全辯論意旨及調查證據之結果，依
    自由心證判斷事實之真偽。民事訴訟法第222條第1項前段定
    有明文。本件遲國樑之死亡雖經板橋地檢署檢察官認定並無
    他殺嫌疑而報結，惟其見解尚非得拘束本院，本院仍應依自
    由心證而為判斷。本院綜合相關事證認為：依火災調查報告
    所述：現場位於公共樓梯間及直上樓5樓走道處有獨立燃燒
    之起火點，則以該2處獨立燃燒之起火點與系爭房屋大門所
    成角度以觀，難認其為火場內部火苗爆出所引燃，倘遲國樑
    確有縱火輕生之念頭，則其是否有必要或有可能引燃該2處
    位於系爭房屋外之獨立起火點，非無疑問。又依板橋地檢署
    相驗卷所附警方調閱監視器翻拍之照片，雖足認定系爭事故
    發生前有1女子進入遲國樑家中，而於事故發生前已經離開
    ，惟此尚不足推論系爭火災事故發生當時僅有遲國樑1人留
    在現場，蓋警察係自大廳及電梯翻拍照片，倘非經過大廳或
    電梯，或自未裝設監視器之走道行走，例如同棟大樓各層之
    住戶即有可能經過安全梯出入系爭房屋而不被監視器拍攝之
    可能，如另考慮現場時起火戶大門呈開啟狀態，並推論遲國
    樑因有人按門鈴或有認識之人造訪始開啟大門，亦增本件遲
    國樑並非縱火輕生之可能，則本件遲國樑之死亡非無他殺之
    嫌疑。況縱認遲國樑之死亡確無他殺之嫌疑，然火災鑑定報
    告並未排除因遺留火種（煙蒂）引燃之可能性，並考量遲國
    樑當時血液酒精濃度非低，且其有吸煙之習慣，則遲國樑因
    過失而不甚引發大火，且無力逃生而致死亡，亦不無可能。
    是本件被告之舉證，尚難令本院獲致遲國樑為自殺或有故意
    不為逃生之行為而不符系爭保險附約保障範圍之優勢心證，
    應認本件遲國樑確因意外事故而死亡，被告即應負給付意外
    傷害身故保險金之責任。
五、綜上所述，原告為受益人，已證明系爭事故確已發生，且依
    經驗法則，其發生通常係外來、偶然而不可預見者，而自被
    告所舉證據，遲國樑非無他殺之嫌，亦有因過失致引發系爭
    意外事故之可能，即被告未能舉證證明系爭事故非屬意外或
    有何除外之情形，應依系爭保險附約之約定給付保險金。另
    系爭意外保險附約第20條第2項約定被告應於收齊所需文件
    後15日內，依被保險人之申請給付保險金，逾期給付身故保
    險金時，被告應按年利1分加計利息。是本件原告另向被告
    請求自應給付之日起至清償日止，依保單約定年息10％計算
    之利息，核有理由，惟原告並未舉證證明被告係於何時收其
    所需文件，爰認被告應給付之日為起訴狀繕本送達翌日即97
    年7月24日。從而，原告請求被告給付如主文第1項所示之保
    險金及利息，為有理由，應予准許。
六、本件事證已臻明確，兩造間其餘主張及舉證，經本院審酌後
    認與判決之結果不生影響，不再逐一論列，附此敘明。
七、訴訟費用負擔之依據：依民事訴訟法第78條。
中    華    民    國    98    年    1     月    19    日
                  民事第四庭  審判長法  官  周祖民
                                    法  官  匡  偉
                                    法  官  賴武志
以上正本係照原本作成
如對本判決上訴，須於判決送達後20日內向本院提出上訴狀
中    華    民    國    98    年    1     月    19    日
                                    書記官  施若娟


司法院資訊處製作；財團法人民間司法改革基金會備份。
